【裁判字號】    95,台上,1170
【裁判日期】    950308
【裁判案由】    殺人等罪
【裁判全文】
最高法院刑事判決            九十五年度台上字第一一七０號
    上   訴   人  台灣高等法院檢察署檢察官
    上訴人即被告  乙○○
                          頂好.
    選 任辯護 人  陳德聰律師
    上訴人即被告  甲○○
                  丙○○
上列上訴人等因被告等殺人等罪案件，不服台灣高等法院中華民
國九十四年十月五日第二審更審判決（九十三年度上更(二)字第二
七九號，起訴案號：台灣台北地方法院檢察署八十五年度偵字第
一七九八四號），提起上訴，本院判決如下：
    主    文
原判決撤銷，發回台灣高等法院。
丙○○之上訴駁回。
    理    由
一、撤銷（檢察官及甲○○、乙○○上訴）部分
本件原判決認定上訴人即被告甲○○係台北市○○○路○段九十
一號九樓富聯國際旅行社股份有限公司（下稱富聯旅行社）導遊
兼泰國分公司負責人，被告丙○○係富聯旅行社負責人。緣被害
人李日盛經友人介紹結識丙○○，並有金錢往來。李日盛有意從
事旅遊業，於民國八十五年三月二十六日至泰國普吉島學習泰語
，與甲○○住在富聯旅行社泰國分公司宿舍。甲○○見李日盛在
泰國生活作息及交往情形均不正常，於同年五月二十九日下班後
，有二人持槍至公司要找李日盛，因李日盛不在，該二人揚言要
李日盛小心，心想李日盛遲早會發生意外，乃於同年六月五日回
台時，將情告知丙○○，並向丙○○提議，可為李日盛投保，以
便日後李日盛如果出事可領得保險金，經丙○○首肯後，即由甲
○○出面邀與李日盛素不相識之上訴人即被告乙○○，謀議由乙
○○偽為李日盛之未婚妻，列為要保書上之受益人，並應允於領
得保險金後給予新台幣（下同）五十萬元為酬金，三人遂共同意
圖為自己不法之所有，基於概括之犯意，未經李日盛同意及授權
，分別透過南山人壽保險股份有限公司（下稱南山人壽）及美國
安泰人壽保險股份有限公司台灣分公司（下稱安泰人壽）業務員
呂國榮（八十八年十月十二日改名為呂承翰）、張麗燕（二人均
已判刑確定），各向該二保險公司為李日盛投保三百萬元人壽保
險及五百萬元意外保險，均由丙○○繳納保險費，甲○○先後於
八十五年六月十三日及十八日，在富聯旅行社，於南山及安泰人
壽之要保書上偽簽李日盛姓名，並偽稱乙○○係李日盛之未婚妻
，乙○○竟答應甲○○要求，與丙○○、甲○○共同基於偽造文
書以詐取保險金之概括犯意，任由甲○○在要保書上將其列為受
益人，再將要保書交由呂國榮、張麗燕持向南山及安泰人壽投保
，致南山及安泰人壽分別陷於錯誤，而與之簽訂保險契約，足以
生損害於李日盛、南山及安泰人壽。呂國榮、張麗燕為爭取業績
，均明知人壽保險及意外保險須經被保險人親自詳閱要保書並簽
名，始得承保，及明知要保書上李日盛之姓名係甲○○所偽簽，
呂國榮竟於八十五年六月十三日，在南山人壽，於要保書上業務
員欄內簽下其妻徐梅貴之名，表示該要保書係李日盛親自簽名（
徐梅貴亦任職南山人壽，呂國榮為替徐梅貴創造業績，故簽徐梅
貴之名），張麗燕則於八十五年六月十八日，在富聯旅行社，於
要保書業務員欄內簽名，表示係李日盛親自簽名，二人分別將要
保書持向南山及安泰人壽投保，足以生損害於南山及安泰人壽。
丙○○於甲○○八十五年六月二十三日返回泰國後，復於同年月
二十四日，獨自囑由富聯旅行社不知情之職員林淑慧委由帝盛風
險管理顧問有限公司（下稱帝盛公司），向中國產物保險股份有
限公司（下稱中產公司）為李日盛投保五百萬元旅遊平安險，受
益人為其法定繼承人。甲○○為李日盛投保後，旋即搭機赴泰國
，為能順利詐領保險金，乃單獨基於殺人之犯意，在泰國僱請某
不詳姓名成年男子，共同基於犯意之聯絡，於八十五年七月間，
在泰國自行持具殺傷力之手槍一把及子彈三顆，將李日盛槍擊死
亡（左上額一槍、頭頂左方及後腦各一槍），棄屍於泰國普吉省
卡都縣卡都鎮○○路旁之草地上，至同年七月十五日為泰國警方
發現。甲○○知悉後，遂透過丙○○通知李日盛家屬至泰國認屍
，並乘為李日盛家屬辦理各種手續之便，取得李日盛之死亡證明
書、除戶戶籍謄本，交給呂國榮、張麗燕，作為向南山、安泰人
壽詐領保險金之用，並交代乙○○備妥查訪時應如何應答，應允
於領得保險金後，給予五十萬元。其後張麗燕於八十五年八月七
日至台北市○○路泉都飯店找乙○○，乙○○即稱伊係李日盛未
婚妻，並於保險金申請書上簽名。另呂國榮將保險金申請書交予
甲○○，甲○○於八十五年七月二十九日經乙○○授權，在該申
請書上代簽乙○○姓名，交還呂國榮據以申請理賠。丙○○明知
其為李日盛在中產公司另投保五百萬元旅遊平安險，受益人為李
日盛之法定繼承人，竟基於意圖為自己不法所有之概括犯意，告
訴李日盛家屬僅投保二百萬元，意圖詐領其間之差額三百萬元，
致李日盛之家屬陷於錯誤，允由丙○○代辦理賠，丙○○即囑由
不知情之陳傳順向帝盛公司申請理賠。嗣李日盛家屬察覺有異，
報由內政部警政署刑事警察局循線查獲上情，上開保險公司因而
停止給付保險金，致未得逞等情。因而撤銷第一審關於被告等三
人部分之科刑判決，改判依牽連犯關係從一重論處甲○○共同殺
人罪刑（處有期徒刑十五年），改判仍依牽連犯關係從一重均論
處乙○○、丙○○共同連續行使偽造私文書，足以生損害於他人
罪刑。固非無見。
惟按有罪之判決，於事實欄所記載之事實，及理由欄記載所憑之
證據與認定之理由，前後均須互相適合及一致，且其說明理由所
憑之證據，須與卷內之證據資料相適合，否則即有判決理由矛盾
之違法，自足構成撤銷之原因。又審理事實之法院，為發現真實
或對被告之利益有重大關係之事項，在客觀上認為應行調查之證
據，均應依法詳為調查，然後基於調查所得之心證，以為判斷事
實之基礎。如事實尚非明確，而有應調查之證據未予調查，遽為
被告不利認定者，即有應於審判期日調查之證據未予調查之違法
。再偽造之印章、印文或署押，不論屬於犯人與否，均應沒收，
乃刑法第二百十九條所明定。經查：(一)、原判決認定被告等三人
基於共同犯意聯絡，推由甲○○於南山及安泰人壽要保書上偽簽
李日盛署押，偽為李日盛向該二公司各投保三百萬元人壽保險及
五百萬元意外保險，意欲詐取保險金，倘若屬實，而卷附安泰人
壽保險契約「被保險人」及「要保人」欄上，分別有李日盛署押
一枚（第二三三八八號偵查卷第一一一頁），且二者筆跡相似，
似為同一人所為，原判決認祇偽造一枚，且僅宣告沒收一枚之署
押，即與卷內證據資料不符，況所諭知沒收之署押究指上揭二枚
之何部分，亦非明確，即屬違法。(二)、槍砲彈藥刀械管制條例第
七條第四項所定未經許可持有手槍罪，係最輕本刑五年以上有期
徒刑之罪，如中華民國人民在中華民國領域外犯此罪，依刑法第
七條前段規定，仍應適用本國法處罰。原判決認甲○○為李日盛
投保後，為順利領取保險金，在泰國僱請某男子共同基於犯意之
聯絡，以手槍及子彈將李日盛槍擊死亡，如果無訛，基於共同正
犯應就犯罪事實共負其責之法理，甲○○就該男子持有槍、彈之
行為，自應論以共同正犯。惟原判決未併論甲○○持有手槍等罪
，卻復將該手槍宣告沒收，亦有不適用法則之違誤。(三)、認定犯
罪事實所憑之證據，雖不以直接證據為限，間接證據亦包括在內
；然而無論直接或間接證據，其為訴訟上之證明，須於通常一般
之人均不致有所懷疑，而得確信其為真實之程度者，始得據為有
罪之認定。原判決以曾有二人揚言要李日盛小心點，甲○○偽為
李日盛投保鉅額人壽保險及意外保險之前後事證，甲○○之測謊
鑑定呈說謊反應，以及李日盛確實被人殺害之事實，資為認定甲
○○僱用槍手在泰國殺害李日盛之證據。然測謊鑑定，於鑑定人
具備專業之知識技能，事先獲得受測者之同意，所使用之測謊儀
器及其測試之問題與方法又具專業可靠性時，該測謊結果，經鑑
定人分析判斷有不實之情緒波動反應，雖得供為裁判之佐證，但
不得作為有罪判決之唯一證據。至有人揚言要李日盛小心點及甲
○○偽為李日盛投保鉅額保險之事實，與李日盛被人槍殺死亡之
間，有如何之證據足以證明二者有相當之因果關連？原判決並未
說明其所憑之證據與認定之理由。則殺害李日盛之男子係何人？
甲○○如何僱用該男子殺人？有何事證足以證明甲○○僱用該男
子殺人？以上疑點，攸關甲○○殺人罪之成立與否，且基於公平
正義之維護，自有澈查釐清之必要。原審俱未詳查究明，即行判
決，亦有應於審判期日調查之證據未予調查之違法。(四)、乙○○
始終陳稱伊不知道投保南山人壽之事，該部分係甲○○擅自將伊
列為受益人辦理投保，事後辦理理賠時，呂國榮將理賠申請書交
給甲○○偽造伊之署押。甲○○亦稱：伊向乙○○拿資料，祇告
訴她要辦理賠，沒說要辦那一家，理賠申請書係伊所簽等語。原
判決認乙○○亦參與此部分行使偽造私文書及詐欺犯行，而未說
明所憑之證據與認定之理由，同有理由不備之違誤。(五)、第一審
判決認定乙○○僅犯連續詐欺未遂罪（南山及安泰人壽部分），
處以有期徒刑一年六月，原判決認乙○○提起之第二審上訴無理
由，但認定乙○○尚牽連犯連續行使偽造私文書罪，因而撤銷第
一審判決，改判依牽連犯關係從一重論以連續行使偽造私文書罪
，其所認定之犯罪事實與罪名已較第一審判決為重，卻反量處有
期徒刑一年二月，而未說明何以量處較輕刑罰之理由，亦非允適
。以上，或係檢察官及甲○○、乙○○上訴意旨所指摘，或為本
院得依職權調查之事項，應認原判決仍有撤銷發回更審之原因。
原判決說明不另諭知被告等三人無罪部分，基於審判不可分之原
則，應併予發回。
二、駁回（丙○○上訴）部分
裁判上一罪之重罪部分得提起第三審上訴，其輕罪部分原雖不得
上訴，依審判不可分原則，其輕罪部分固亦得附隨提起第三審上
訴，但以重罪部分之上訴合法為前提；如上訴理由書狀僅就不得
上訴第三審之輕罪部分指摘原判決違法，對得上訴第三審之重罪
部分未敘述上訴理由，則重罪部分之上訴既不合法，輕罪部分亦
無從適用審判不可分原則，應認全部上訴均難符合第三審上訴之
法定要件，為違背法律上之程式，予以駁回。本件上訴人丙○○
不服原審判決，提起上訴，雖於九十四年十月二十八日補提上訴
理由狀，然祇就牽連犯詐欺未遂罪部分敘述其上訴理由，就得上
訴第三審之行使偽造私文書重罪部分，並無隻字片語敘及其上訴
之理由。依上揭說明，自應認丙○○之上訴，顯為法所不許，應
予以駁回。
據上論結，應依刑事訴訟法第三百九十七條、第四百零一條、第
三百九十五條前段，判決如主文。
中    華    民    國  九十五  年    三    月    八    日
                      最高法院刑事第八庭
                          審判長法官  張  淳  淙
                                法官  張  春  福
                                法官  呂  丹  玉
                                法官  洪  昌  宏
                                法官  蔡  彩  貞
      本件正本證明與原本無異
                                      書  記  官
中    華    民    國  九十五  年    三    月   十四   日
                                                Ａ


司法院資訊處製作；財團法人民間司法改革基金會備份。
